臺灣臺中地方法院民事裁定　　　　　　 100年度家聲字第75號
聲　請　人　劉怡琳
法定代理人　劉森正
代　理　人　王耀賢律師
相　對　人　張靜慧
代　理　人　許桂挺律師
複　代理人　黃士哲律師
上列當事人間聲請給付扶養費事件，本院裁定如下：
    主  文
相對人應自本裁定確定之日起，至聲請人即未成年子女劉怡琳成
年之日止，按月於每月十五日，給付聲請人即未成年子女劉怡琳
之扶養費用新臺幣捌仟元。如遲誤一期履行，其後之給付視為亦
已到期。
聲請程序費用由相對人負擔。
    理  由
一、(一)按民法第一千一百二十條但書所定扶養費事件，子女為滿
    七歲以上之未成年人者，有非訟能力。其扶養費之給付，法
    院得依聲請或依職權，命為一次給付或分期給付。分期給付
    遲誤一期履行者，其後之期間視為亦已到期，非訟事件法第
    一百四十條之一第三項、第一百二十三條、第一百二十七條
    第二項定有明文。(二)關於扶養之程度，應按受扶養權利者之
    需要，與負扶養義務者之經濟能力及身分定之。故扶養費數
    額之多寡，亦應依此情形而為適當之酌定，不得僅以某一唯
    一標準定之（最高法院八十四年度台上字第二八八八號民事
    判決參照）。換言之，未成年子女所得受扶養之程度，應按
    受扶養權利者即未成年子女之需要，與負扶養義務者即父或
    母之經濟能力及身分為適當之酌定。
二、本件聲請意旨略以：聲請人（女、民國八十八年二月五日生
    ）為關係人劉森正及相對人婚姻存續中所育之女，嗣關係人
    劉森正與相對人經法院判決離婚，並酌定聲請人之權利義務
    之行使或負擔由關係人劉森正任之（鈞院九十年度婚字第一
    三四三號、臺灣高等法院臺中分院九十一年度家上字第七七
    號民事判決）。聲請人與關係人劉森正共同居住在臺中市○
    ○區○○路一段二三巷五四號，乃向關係人陳基地所承租，
    因僅聲請人與關係人劉森正兩人同住，聲請人每月居住之開
    銷花費至少為新臺幣（下同）五千元。另聲請人三餐在外，
    每月至少約支出四千五百元。聲請人保險費用每月開銷至少
    約六百七十四元。聲請人之就學文具、衣襪鞋褲等支出，每
    月至少約一千至三千元。總計上數，聲請人每月開銷達一萬
    五千元，此尚未計入聲請人平日交通、學雜費、健保費，以
    及其他生活正常消費。且現今物價消費水平節節攀升，關係
    人劉森正所得收入並未同步提升，卻又需再增加生活方面開
    銷，是聲請人請求應依行政院主計處所編製之臺灣地區家庭
    收支調查報告，（改制前）臺中縣地區九十八年度平均每人
    每月消費支作為計算基準，而關係人劉森正為實際照顧聲請
    人之人，應由相對人負擔較多之扶養費用。故以關係人劉森
    正負擔三分之一，而相對人負擔三分之二比例計算扶養聲請
    人之扶養費用，較為適當。爰依非訟事件法第一百四十條之
    一規定，請求相對人應自一百年一月一日起至聲請人年滿二
    十歲之日止，按月於每月十五日前給付聲請人一萬二千元，
    如遲誤一期履行，其後之給付視為亦已到期等語。
三、相對人則以：本件經鈞院判決離婚時，將聲請人之權利義務
    之行使或負擔酌由關係人劉森正任之，乃因酌定親權歸屬時
    之社工人員訪視調查結果，認關係人劉森正從事療髮沙龍產
    品買賣，月收入約十萬元，而相對人每月收入僅二萬元，是
    聲請人請求相對人支付其扶養費，應屬無據。縱認相對人有
    給付聲請人扶養費之義務，聲請人主張補習費、每日三餐外
    食、保險費、文具用品、鞋襪衣褲等支出，均非生活必要支
    出。現今物價消費水平攀升，亦乏實據。且實務上判決關於
    親屬間扶養費用之計算基準或有採取最低生活費標準或綜合
    所得稅免稅額。是聲請人主張其扶養費基準以九十八年度（
    改制前）臺中縣地區之平均每人每月消費支出一萬五千一百
    十元為計算標準，即無可採。依關係人劉森正及相對人所得
    收入，亦無關係人劉森正僅負擔三分之一，而令相對人負擔
    三分之二之理，應以關係人劉森正及相對人一比一之比例計
    算之，始為公允等語，資為抗辯。
四、查：(一)聲請人主張：其為關係人劉森正及相對人婚姻存續中
    所育之女，嗣關係人劉森正與相對人經法院判決離婚，並酌
    定未成年子女劉怡琳之權利義務之行使或負擔由關係人劉森
    正任之等事實，有全戶戶籍謄本（完整姓名）查詢結果在卷
    可參，並有戶籍謄本影本、本院九十年度婚字第一三四三號
    民事判決、臺灣高等法院臺中分院九十一年度家上字第七七
    號民事判決附於本院一百年度家訴字第一一三號民事卷宗可
    稽，且為相對人所不爭執。是聲請人此部分主張堪信為真實
    。相對人既為聲請人之母，相對人對伊之未成年子女即聲請
    人自負有扶養義務（民法第一千一百十六條之二參照）。(二)
    1.扶養費乃維持受扶養權利人生活所需之費用，其費用之需
    求係陸續發生；且命扶養義務人一次給付鉅額之扶養費總數
    亦不可能，是聲請人請求相對人分期給付扶養費，核為有理
    由。2.行政院主計處每年發布之「家庭收支調查報」，其經
    常性支出包括消費性支出及非消費性支出，其項目則涵括食
    衣住行育樂及保險等生活範圍，且係不分成年人與未成年人
    一般日常生活之消費支出，固非無反映國民生活水準之功能
    。惟衡諸目前國人貧富差距擴大，且漸有Ｍ型化社會之趨勢
    ，在財富集中於少數人之情況下，若以該調查報告所載之統
    計結果作為支出標準，如非家庭收入達中上程度者，恐難以
    負荷。此觀諸前揭家庭收支調查報告所載以聲請人居住地域
    之（改制後）臺中市市民，九十八年每人每月支出高達二萬
    三千一百八十五元（元以下四捨五入），以一家三口計算，
    每月支出七萬元以上，若家庭總收入七萬元以上（按：應有
    一定比例作為儲蓄、置產或投資用）者，顯均無法負擔此一
    生活支出水平，殆屬顯然。而聲請人名下無財產，亦無所得
    。而關係人劉森正名下三筆不動產、一部汽車，財產總額六
    十二萬七千九百五十元，九十八年給付總額五萬一千八百四
    十三元，九十七年無所得，九十六年給付總額四千元。相對
    人名下汽車一部、投資四筆，財產總額二十九萬零七百六十
    元，九十八年給付總額六十三萬七千八百八十一元，九十七
    年給付總額六十一萬六千八百八十七元，九十六年給付總額
    六十一萬二千六百三十一元，關係人劉森正高職畢業，相對
    人二、三專畢業，目前均正值青壯等情，有稅務電子閘門財
    產調件明細表、全戶戶籍謄本（完整姓名）查詢結果在卷可
    稽。顯見相對人及關係人劉森正合計之收入應屬中下程度，
    故以前揭家庭收支調查報告內容作為其等扶養子女所需之標
    準，顯然過高。本院衡酌：其等身分地位及經濟能力，及聲
    請人即未成年子女劉怡琳受扶養所需程序，認應以每月一萬
    六千元作為聲請人即未成年子女劉怡琳扶養所需之標準，較
    為公平妥適。再參相對人為六十二年十一月二十二日生，關
    係人劉森正為五十八年五月一日生，均受有良好教育，而非
    無工作能力。是本院認相對人與關係人劉森正應依一比一之
    比例分擔子女之扶養費，亦即聲請人對於相對人所得請求之
    扶養費以每月八千元為適當。聲請人逾此數額之請求，則無
    理由。惟此部分屬子女權利義務行使或負擔之內容，本院自
    得依職權審酌，不受當事人聲明之拘束，自不生其餘聲請駁
    回之問題。(三)又聲請人聲請相對人給付扶養費之始期雖為一
    百年一月一日起，惟本院認確定扶養費數額之裁定，性質上
    屬具有執行力之形成裁定，在確定前尚不發生形成之執行力
    故為免日後發生不必要爭議，相對人應給付聲請人扶養費之
    始期，應定為本裁定確定之日起，較為妥當。至本裁定確定
    前之扶養費部分，自仍得另依不當得利之法律關係請求。(四)
    再本件命相對人分期給付扶養費部分，為恐日後相對人有拒
    絕或拖延之情，而不利子女之利益，參酌非訟事件法第一百
    二十七條第二項之規定，併諭知如相對人遲誤一期履行，其
    後之給付視為亦已到期，以確保未成年子女即聲請人受扶養
    之權利，爰裁定如主文所示。
五、依非訟事件法第一百四十條之一第三項、第一百二十二條第
    三項前段，裁定如主文。
中    華    民    國   100    年    6     月    2     日
                  家事法庭    法  官  唐敏寶
以上為正本係照原本作成。
如對本裁定抗告須於裁定送達後十日內向本院提出抗告狀（須附
繕本）。
中    華    民    國   100    年    6     月    2     日
                              書記官  丁文宏